【裁判字號】    94,再,7
【裁判日期】    951127
【裁判案由】    清償債務
【裁判全文】
臺灣桃園地方法院民事裁定                94年度再字第7號
再審原告  甲○○?住台北市○○路81號12樓之10
?????????送達代收人?張孝詳律師
再審被告?乙○○?住桃園縣桃園.
上列當事人間聲請支付命令事件，聲請人對於本院民國94年5月2
3日所為之94年度促字第15508號確定支付命令，提起再審，本院
裁定如下：
    主  文
再審之訴駁回。
再審訴訟費用由再審原告負擔。
    事  實
一、按「債務人對於支付命令未於法定期間合法提出異議者，支
    付命令與確定判決有同一之效力。」、「再審之訴，應於30
    日之不變期間內提起。前項期間，自判決確定時起算，判決
    於送達前確定者，自送達時起算。」民事訴訟法第521條第
    1項、第500條第1項、第2項前段定有明文。且「送達於應受
    送達人之住居所、事務所或營業所行之。」「送達不能依前
    2條規定為之者，得將文書寄存送達地之自治或警察機關，
    並作送達通知書兩份，一份黏貼於應受送達人住居所、事務
    所、營業所或其就業處所門首，另一份置於該送達處所信箱
    或其他適當位置，以為送達。」同法第136 條第1項前段、
    第138條第1項亦有明文。是寄存送達應以不能依上開直接送
    達之方式為送達者，始得為之，並應依上開規定，將應送達
    之文書寄存於應受送達人之住所地，方能發生寄存送達之效
    力。又按再審之訴，係以除去確定判決之效力，續行原訴訟
    程序為目的，是以必對確定判決始得提起，若其判決並未確
    定，則其提起再審，即不得謂為合法（最高法院18年上字第
    2871號判例意旨參照）。亦即再審程序為特別之救濟程序，
    僅對於確定終局判決重新再次審理，以確保確定終局判決之
    穩定性；若係對於未確定之支付命令聲明不服，則應循異議
    程序請求救濟，不生再審之問題。
二、本件再審意旨略以：再審原告因工作關係於民國85年9月1日
    起長期居住在大陸迄今，期間僅放假時回國探親，且回國時
    從未居住在戶籍地台北縣新店市○○路14巷2號16樓之1之房
    屋，而係與配偶張雯麗共同居住於張雯麗所有之台北市○○
    路81號12樓之10之房屋，而再審被告於94年5月9日向本院聲
    請向再審原告及訴外人周順德核發94年度促字第15508號支
    付命令，經本院向再審原告戶籍地為寄存送達之方式使上開
    支付命令確定。惟再審被告主張之債權，業經李培燦於93年
    2月25日以同一原因事實及請求權基礎，向台灣台北地方法
    院（下稱台北地院）對再審原告及訴外人周順德核發支付命
    令，並因再審原告等聲明異議而進入訴訟程序，李培燦於該
    案93年8月20日審理時知悉再審原告長年居住大陸並未收受
    法院向戶籍地所為之送達後，竟於94年5月間將債權讓與再
    審被告，並勾串再審被告以相同之原因事實及請求權再度向
    本院聲請核發支付命令，且故意記載錯誤之周順德地址之方
    式，使訴外人周順德無法知悉本件支付命令之送達，至無法
    及時通知再審原告，而使本院以寄存送達之方式使該支付命
    令確定。本件再審被告聲請本院對再審原告及周順德核發支
    付命令之聲請狀內載之周順德住址係故意錯載為「桃園市○
    ○路25號」，惟周順德從未居住於該址，根本無從收受該支
    付命令，且於之前93年2月25日，再審被告主張債權讓與之
    前手李培燦已以同一原因事實及請求權向台北地院聲請核發
    支付命令，而該聲請狀業已記載周順德之正確住居所為「台
    北縣三峽鎮○○路68之347號」，台北地院曾向正確之住居
    所為送達，並經周順德合法收受，是周順德之正確住居所為
    台北縣三峽鎮○○路68之347號，且此為法院已知之事實，
    是周順德之住居所並不在本院管轄之範圍內，本院就本件支
    付命令之聲請應無管轄權，應依民事訴訟法第513條第1項前
    段之規定予以裁定駁回之。又本件再審被告於李培燦就同一
    原因事實及請求權向法院聲請支付命令而經異議進入訴訟程
    序後，自不得再以同一原因事實及請求權向本院另行聲請核
    發支付命令，本院應依民事訴訟法第253條之規定，以裁定
    駁回系爭支付命令。又再審原告始終並未收受該支付命令之
    送達，而係於台北地院民事執行處於94年8月8日前往查封再
    審原告之房屋，經再審原告委請律師於同年8月16日聲請及
    26 日前往本院閱覽上開支付命令卷宗，始知悉該支付命令
    之聲請內容，是本件再審之訴應合於民事訴訟法第500條規
    定之不變期間。
三、按依一定之事實，足認以久住之意思，住於一定之地域者，
    即為設定其住所於該地，為民法第20條所明定，是我國民法
    關於住所之設定，兼採主觀主義及客觀主義之精神，必須主
    觀上有久住一定地域之意思，客觀上有住於一定地域之事實
    ，該一定之地域始為住所，故住所並不以登記為要件。又戶
    籍法為戶籍登記之行政管理規定，戶籍地址乃係依戶籍法所
    為登記之事項，戶籍地址並非為認定住所為唯一標準。至戶
    籍法第23條、第24條固規定：戶籍登記事項有變更時，應為
    變更之登記；戶籍登記事項錯誤或脫漏時，應為更正之登記
    ，僅係戶政管理之行政規定，戶籍地為行政法上之準據，為
    決定選舉、教育、兵役等公法上權利義務之準據，不得以戶
    籍登記之處所，一律解為當然之住所。第按民事訴訟法第13
    8條所規定之寄存送達，限於不能依同法第136條及第137條
    規定行送達者，始得為之，倘其送達之處所，雖原為應受送
    達人之住居所、事務所或營業所，而實際上已變更者，縱令
    其戶籍登記尚未遷移，該原住居所、事務所或營業所，即非
    應為送達之處所，自不得於該原處所為寄存送達（最高法院
    93年度台抗字第393號裁定意旨可資參照）。查再審原告於
    94年5月10日以前之戶籍地址雖均登記在台北縣新店市○○
    路14巷2號16樓之1，有再審原告戶籍謄本在卷可參。然再審
??原告主張渠自85年9月起，均與配偶張雯麗共同居住於張雯
    麗所有之台北市○○路81號12樓之10之房屋乙節，業據渠提
    出上開建物所有權狀為證，又觀之再審原告所提出中華電信
    股份有限公司寄予再審原告之94年1 月、94年5 月、94年6
    月轉帳代繳收據影本、達觀鎮社區管委會寄予再審原告之信
    函暨內附之公共管理費分攤收繳單影本、新光人壽保險股份
    有限公司及南山人壽保險股份有限公司寄予再審原告保險費
    送金單及台灣大哥大股份有限公司帳單影本各1 份，其上所
    載之地址確為台北市○○路81號12樓之10，再觀本院94年度
    促字第10058 號支付命令，曾向台北縣政府警察局新店分局
    函查再審原告是否居住於台北縣新店市○○路14巷2 號16樓
    之1 之房屋內，經台北縣政府警察局新店分局以北縣警店刑
    字第0940041314號函覆再審被告並未居住於台北縣新店市○
    ○路14巷2 號16樓之1 之址，該址亦無人居住使用，則再審
    原告上開主張，自堪信屬實。是依前開裁定意旨說明，本件
    再審原告自89年9 月1 日起在主觀上有久住一定地域之意思
    ，客觀上有住於一定地域之住所應在台北市○○路81號12樓
    之10，而非以渠當時登記之戶籍地址為當然住所，惟系爭支
    付命令於94年6 月3 日寄存送達於再審原告當時登記之戶籍
    地址，此亦經本院依職權調閱系爭支付命令卷宗查明屬實。
    是系爭事支付命令，顯然未對再審原告當時之住所台北市○
    ○路81號12樓之10為合法送達。準此，系爭支付命令對於再
    審原告而言，自屬尚未確定，故再審原告係就未確定之終局
    判決提起本件再審之訴，揆諸首開說明，再審原告提起本件
    再審之訴為不合法，應予駁回。
四、據上論斷，本件再審之訴為不合法，依民事訴訟法第502條
    第1項、第95條、第78條，裁定如主文。
中    華    民    國    95    年    11    月    27    日
                  民事第一庭    法  官  陳婉玉
以上正本係照原本作成
如對本裁定抗告須於裁定送達後10日內向本院提出抗告狀，並應
繳納抗告裁判費新台幣1,000 元。
中    華    民    國    95    年    11    月    27    日
                                書記官  劉雅玲


司法院資訊處製作；財團法人民間司法改革基金會備份。
